【裁判字號】    89,訴,600
【裁判日期】    890424
【裁判案由】    偽造文書
【裁判全文】
臺灣臺中地方法院刑事判決                          八十九年度訴字第六ＯＯ號
    公  訴  人  臺灣臺中地方法院檢察署檢察官
    被      告  乙○○
    選任辯護人  涂芳田
右列被告因偽造文書案件，經檢察官聲請以簡易判決處刑（八十八年度偵字第二四五
三八號），本院改適用通常審判程序判決如左：
    主      文
乙○○無罪。
    理      由
一、公訴意旨略以：被告乙○○係設於台中縣大里市○○街二一五號「豆豆龍電視遊
    樂器專賣店」之負責人，以販售各類電視遊樂器主機、周邊設備及光碟片為業，
    明知「PLAYSTATION」商標設計圖係日商蘇妮股份有限公司向經濟部申請註冊取
    得商標專用權，「PS」商標設計圖，係甲○○○電腦娛樂股份有限公司（以下簡
    稱新力公司）向經濟部申請註冊取得商標專用權，均指定使用於商標法施行細則
    第二十七條第八十類之電腦、家庭微電腦、公司用微電腦、硬體、軟體、電腦用
    磁帶磁碟、電視遊樂器用程式卡帶、磁帶、磁碟、驅動器之商品，專用權期間，
    「PLAYSTATION」部分，自民國八十四年三月一日起至九十四年二月廿八日止，
    嗣並移轉登記給新力公司（登載於八十四年六月十六日第二卷第十二期商標公報
    ），新力公司之「PS」部分，自八十五年三月十六日起至九十五年三月十五日止
    ，在國際間行銷多年，已為相關大眾所共知之商標圖樣，且明知綽號「阿吉」之
    不詳姓名男子持以兜售之新力公司製作之遊戲光碟片每片售價僅為新台幣（下同
    ）三十五元，與新力公司出售之原版光碟片每片單價一至二千元不等相去懸殊，
    顯係仿冒之光碟片，且被告乙○○為避免遭查緝，並將各該仿冒之光碟片之外包
    裝圖樣抽出集合成冊供不特定客戶購買時查閱，竟未經商標專用權人新力公司之
    同意，並基於概括之犯意，自八十八年十月間起，連續向「阿吉」以前開單價販
    入後，再以每片六十元售出牟利，而連續販賣仿冒商標之商品。又上開光碟片於
    使用更換ＩＣ之電視遊樂器主機（仿冒之遊戲光碟如使用世雅或新力公司之原廠
    主機時，便無法執行）執行程式，在電視螢幕上出現「PLAYSTATION」、「PS」
    商標，與真品為相同之使用，致與新力公司所製作之真品相混淆，且電視螢幕上
    會出現「Licensed by Sony Computer Enterprisement Ltd」，依其用意為取得
    新力公司之授權，但事實上並未取得新力公司之授權，而又連續行使該偽造之文
    書，足以生損害於新力公司。嗣於八十八年十二月十三日，為法務部調查局台中
    縣調查站在右址豆豆龍遊樂器專賣店查獲，並扣得被告乙○○販入尚未賣出之仿
    冒新力公司商標之遊戲光碟片四百二十七片、仿冒新力公司之光碟片目錄七冊；
    截至查獲時止，被告乙○○共約售出仿冒之上開遊戲光碟一百餘片。因認被告乙
    ○○涉有刑法第二百十六條、第二百十條之行使偽造私文書罪嫌及商標法第六十
    三條之販賣仿冒商標商品罪嫌云云。
二、按犯罪事實應依證據認定之，無證據不得推定其犯罪事實，又不能證明被告犯罪
    者，應為無罪判決之諭知，刑事訴訟法第一百五十四條、第三百零一條第一項定
    有明文。又認定不利於被告之證據須依積極證據，苟積極證據不足為不利於被告
    事實之認定時，即應為有利被告之認定，更不必有何有利之證據，最高法院三十
    年上字第八一六號判例可資參照。
三、公訴意旨認被告乙○○涉犯行使偽造私文書罪及販賣仿冒商標商品罪行，無非以
    被告對於右揭事實坦承不諱，並有照片、扣押證物勘驗報告書附卷可稽，復有如
    事實欄所載之仿冒光碟片及目錄扣案可資佐證；而前述「PLAYSTATION」、「PS
    」之商標係甲○○○公司向經濟部申請註冊取得專用商標權，且指定使用於前開
    商品行銷國際間多年，已為相關大眾所共知之商標圖樣，有商標註冊證附卷可稽
    為其主要論據。訊據被告堅決否認右揭犯行，辯稱其並不知道「PLAYSTATION」
    、「PS」商標係日商公司註冊之商標，且其也不知道扣案之光碟片係仿冒品等語
    。
四、經查：
(一)、按商標法第六十三條之商品，指商標法第六十二條規定意圖欺騙他人，而於同一
    類商品或類似商品，使用相同或近似於他人註冊商標之圖樣，或於有關商品或類
    似商品之廣告、標貼、說明書、價目表或其他類似物件上，而持有陳列或散布者
    ，而商標之使用，商標法第六條明定係指行銷之目的，將商標用於商品或其包裝
    、容器、標貼、說明書、價目表或其他類似物件上，而持有、陳列或散布者。查
    本件查扣之光碟片四百二十七片，利用透過遊樂器主機之執行，固於畫面上確會
    分別顯示「PLAYSTATION」、「PS」商標及圖案、「Licensed by Sony Computer
    Enterprisement Ltd」等授權字樣，此有勘驗報告書一份附於偵查卷可稽，惟被
    告行為是否違反商標法第六十三條罪責之前提，係其所販賣者為「使用」與被害
    人新力公司相同或近似商標之光碟商品，然商標法中「使用」之定義已於第六條
    第一項定有明文，僅限於為「行銷之目的」，將商標使用於商品或其包裝、容器
    、標帖、說明書價目表或其他類似物件上而言。蓋由商標法第六條之構成要件以
    觀，商標之使用乃指以行銷之目的，將商標使用於「商品本身」或具行銷目的可
    刺激消費者購買慾之物件上，至為明顯，從而，商標圖樣縱存於光碟程式內尚須
    經由其他機件執行方得顯示者，根本無法達到商品行銷之目的，足見本件之使用
    商標型態，並不屬於商標法所規定之範籌。扣案之光碟片外觀既未見有標示「PL
    AYSTATION」、「PS」 商標及圖樣，被告於行銷時應不至於讓人混淆或誤認係屬
    被害人新力公司之產品，難認係有商標使用之情事。詳言之，此類遊戲光碟片係
    由顧客購得後再以主機配合電視螢幕打玩，在光碟片置於主機執行光碟片內儲存
    之程式時，始有在電視螢幕出現商標圖樣或公司授權字樣之情事，客觀上並無從
    作為電腦遊戲光碟片實體之表彰；且被告所販賣者為遊戲光碟片，其販賣以交付
    遊戲光碟片給顧客並收取價金為已足，並非過透過主機及電視螢幕始得販賣遊戲
    光碟片，其在販賣過程中，自無使用光碟片內儲存之電腦程式透過電視螢幕播放
    之商標圖樣，其行銷之時，既係以光碟片之實物進行交易，更無從透過其內所隱
    藏之商標表彰其電腦遊戲光碟片之商品。是縱令購買者買回光碟片使用打玩時在
    電視螢幕上會出現商標圖樣，惟被告於販賣仿冒遊戲光碟片時，並無以商標表徵
    於所販賣之光碟片外觀上，而光碟片內儲存之商標圖樣於販賣時亦係隱而未現，
    殊難認被告於販賣時使用他人之商標，自不得以商標法第六十三條之罪責相繩。
(二)、復按刑法固於八十六年十月六日經總統令公布修正刑法第二百二十條，除將原條
    文列為第一項增列「圖畫」、「照像」以文書論之規定外，並增列第二項規定：
    錄音、錄影或電磁紀錄、藉機器或電腦之處理所顯示之聲音、影像或符號足以表
    示其用意之證明者，亦同於同條第一項之規定以文書論；係以近代社會對於錄音
    、錄影、電腦之使用，日趨普遍，並漸用以取代文書之製作，以應實際需要，並
    於同年月八日生效。被告固於上開條文修正生效後販賣電腦遊戲光碟片，其若有
    該當於該條情形而有偽造及行使偽造行為，自應有該條之適用。惟查商標本身之
    作用在於表彰自己營業之商品，商標法第二條定有明文，而「PLAYSTATION」 商
    標係以文字方式來表示其商標，「PS」設計圖則以單純之圖形表示其商標，除單
    純之圖形本身不備任何之文書意思性外，另「PLAYSTATION」雖係英文中之「PLA
    Y」及「STATION」二字所組合，然組合之結果亦僅係一種較為特別之名稱，所表
    示者亦不具文書之意思性，是上開商標本身均非屬刑法上所稱之文書；而商標法
    所保護之商標法益，乃在於保護非商標專用權人不得任意使用他人之商標，其保
    護之重點在於商標使用之概念，而有別於刑法第二編第十五章偽造文書印文罪章
    所使用之偽造、變造、不實登載等概念。故電視螢幕上出現之文字或圖樣商標，
    雖屬於電腦處理所顯示之圖樣及字形，但其客觀上既無文書所具備之意思性，尚
    難與文書同論（此亦可參酌刑事審判實務對於單純違反商標法第六十二條及第六
    十三條之罪，並無同時論以偽造準私文書罪或行使偽造準私文書罪可知）。另就
    電視螢幕上所出現之英文名稱及授權文字觀之，該等係以電腦文字顯示，而文字
    本身並非屬於聲音、影像或符號範疇，此可參酌刑法第二百二十條第一項係將文
    字與符號、圖畫、照像等併列，而同條第二項對於文字部分未如第一項之明文規
    定，顯係有意排除，再基於罪刑法定原則，法院更無從對之加以比附援引，故該
    等文字已難符合刑法第二百二十條第二項之要件，且該等文字既非在紙上或物品
    上來表示其一定用意之證明，亦難再依同條第一項規定以文書論。退而言之，縱
    認電視螢幕所出現之商標及文字可以文書論，然刑法上之行使偽造私文書，必須
    提出偽造之文書，本於該文書之內容有所主張方得成立，又所謂行使偽造私文書
    ，乃依文書用法，以之充作真正文書而加以使用之意，故須行為人就其所偽造內
    容向他方有所主張，始足當之（最高法院四十七年台上字第一Ｏ四八號、七十二
    年台上字第四七Ｏ九號判例參照）。則上開於電視螢幕出現之商標、英文名稱及
    授權文字，係被告先將光碟片售予不詳姓名之顧客，該顧客事後再將之置於適合
    執行光碟片內電腦軟體程式之主機，配合電視等相關設備，使之出現於電視螢幕
    上，此一結果並非被告販賣電腦遊戲光碟片之時所發生，而係顧客事後自行執行
    光碟片內檔案程式之結果，故被告於交易過程，對於該等商標、英文名稱及授權
    文字並未對顧客為任何主張，反之係由顧客於執行時，由電視螢幕之展示觀視到
    該等內容，況且在交易之際，該等會出現上開商標、英文名稱及授權文字之程式
    ，既隱藏於光碟片之中，故被告在客觀上亦難以就該等內容為任何主張，而顧客
    交易當場未見到該等內容，又如何憑信被告之主張為真，而為文書之信用交易？
    是被告販賣光碟片之行為，仍難認與刑法第二百二十條、第二百十六條、第二百
    十條行使偽造準私文書罪之構成要件相當。
五、綜上所述，縱然被告雖有販賣外觀並無商標之仿冒光碟片，惟公訴人所稱之商標
    、公司名稱、條碼、授權文字等記載係儲存於光碟片之程式內，被告單純販賣光
    碟片之行為難認有何違反商標法第六十三條或刑法第二百二十條、第二百十六條
    、第二百十條之犯行，此外，復查無其他積極之證據足以證明被告有公訴人所指
    之犯行，既不能證明被告犯罪，爰依法為無罪判決之諭知。
據上論斷，應依刑事訴訟法第四百五十二條、第三百零一條第一項，判決如主文。
本案經檢察官沈淑宜到庭執行職務。
中      華      民      國      八十九      年      四    月  二十四    日
                                      臺灣台中地方法院刑事第七庭
                                          法  官  簡  源  希
右正本證明與原本無異。
如不服本判決，應於判決送達後十日內向本院提出上訴狀，上訴於臺灣高等法院臺中
分院( 須附繕本 )。
                                          書記官
中      華      民      國      八十九      年      四  月  二十四    日


司法院資訊處製作；財團法人民間司法改革基金會備份。
